臺灣士林地方法院刑事判決　　　　　　　　93年度訴字第42號
公　訴　人　臺灣士林地方法院檢察署檢察官
被　　　告　己○○
選任辯護人　陳明宗律師
　　　　　　黃碧芬律師
上列被告因偽造文書等案件，經檢察官聲請以簡易判決處刑（92
年度偵續一字第30號），本院士林簡易庭認不宜以簡易判決處刑
（92年士簡字第1524號），移由本院改依通常程序審理並判決如
下：
    主  文
己○○無罪。
    理  由
一、本件檢察官聲請簡易判決處刑意旨略以：己○○於民國87年
    4 月間，介紹丙○○參加由會首戊○（另為不起訴處分）所
    召集，會期自民國87年4月15日起至90年3月15日止，每會會
    款新台幣（下同）2萬元之互助會，會員連會首共計36人，
    採內標方式標會。因丙○○工作繁忙，每月應繳交之會款除
    其中2次以支票存款方式存入會首戊○之甲存帳戶外，均委
    託其母丁○○轉由己○○代為繳交，詎己○○因不甘丙○○
    所介紹投資之「保利保本」海外基金虧損達45萬元，遂意圖
    為自己不法之所有，明知丙○○並未委託代為標取會款，竟
    利用會首戊○與丙○○並不認識，會款多係其代為繳納之機
    會，於89年9月15日在台北市○○區○○路266號1樓互助會
    開標地點，自行以丙○○姓名及標金金額寫在標單上參與投
    標，使戊○陷於錯誤，誤以己○○已得到丙○○之同意得代
    為標取會金，致生損害於丙○○及互助會會首對於互助會管
    理之正確性。嗣因丙○○之標單所載標金最高而得標，戊○
    即將會款收齊後交己○○收執，己○○為隱瞞已以丙○○名
    義得標，仍繼續向丙○○之母丁○○收取活會會款，迄同年
    11 月15日丁○○前往己○○住處欲代丙○○繳交會款時，
    己○○始告知已以丙○○名義標取會款，並表示以30個死會
    計算，會款為60萬元，扣除其投資損失45萬元、丙○○之父
    所積欠之5萬元及代墊之會款3萬元外，剩7萬元，丁○○迫
    於無奈收下己○○所交付以抵償會款之7萬元支票後回家轉
    告丙○○，丙○○始悉上情。因認被告己○○涉犯刑法第
    210條偽造私文書、第216條行使偽造私文書、第339條第1項
    詐欺取財等罪嫌云云。
二、按犯罪事實應依證據認定之，無證據不得認定其犯罪事實，
    刑事訴訟法第154 條第2 項定有明文。又認定不利於被告之
    事實，須依積極證據，苟積極證據不足為不利於被告事實之
    認定時，即應為有利於被告之認定，更不必有何有利之證據
    ；且刑事訴訟法上所謂認定犯罪事實之積極證據，係指適合
    於被告犯罪事實之認定之積極證據而言，雖不以直接證據為
    限，間接證據亦包括在內，然而無論直接或間接證據，其為
    訴訟上之證明，須於通常一般之人均不致有所懷疑，而得確
    信其為真實之程度者，始得據為有罪之認定，倘其證明尚未
    達到此一程度，而有合理之懷疑存在時，自不能以推測或擬
    制之方法，以為有罪裁判之基礎，最高法院29年度上字第31
    05號、30年度上字第816 號、40年度台上字第86號、76年度
    台上字第4986號判例可資參照。
三、本件聲請書認被告涉有上開偽造文書及詐欺罪嫌，無非以告
    訴人丙○○之指訴，其母丁○○、及會首戊○在偵查中之供
    述，及互助會單、中國農民銀行支票存款進帳存根影本二紙
    為論據。惟訊據被告在審判中堅決否認有何偽造文書、詐欺
    之犯行，辯稱：「我標會，標單上只有寫金額，沒有寫名字
    也沒有作特別記號，因為是自己寫的所以認得」、「只有寫
    金額，因為只有2、3個人去現場標會，且常是打電話過去說
    要以多少標」、「丁○○有欠我錢，所以當初跟這個會時丁○○就說要我處理，他說：『姐你好我就好』」、「我有和
    丁○○算過標得會款的事，因為會款都是我代為繳納的，之
    前丁○○向我說會錢的事情只要我處理就好了，當時丙○○
    都沒有在處理會款的事情」、「我已經和丁○○清算好了，
    如果金額有問題，應該要當場向我反應，不是支票已經領走
    了才來告我，我也沒有冒標，是丁○○授權我的」、「第三
    次之後就是由我墊繳會款，且會錢中有多次欠我3、5千元」
    、「他（指丙○○）沒有繳幾次，會款都是他媽媽或我代繳
    ，第三次之後他就沒有繳交會款，實際上他沒有出幾次的錢
    」等語。
四、按告訴人之告訴，係以使被告受刑事訴追為目的，是其陳述
   是否與事實相符，仍應調查其他證據以資審認（最高法院52
   年台上字第1300號判例參照）。經查:
  (一)告訴人之母親丁○○在警訊時稱：我知道己○○在89.09.15
    將丙○○的活會標走，己○○要把丙○○的活會標走時有向
    我提過，她說我只要繳到第30會，其他的由他負責（90偵字
    第4064號卷第18頁反面參照）。其在本院審理中雖否則知情
    ，惟對其在警訊時有做上述陳述亦不否認，僅以「當時我不
    舒服、吃藥、頭昏，所以講的不正確，不實在」作答，檢察
    官問（妳兒子的會妳是否可以決定要標或不標？）答：「我
    當然有這個權利」，嗣經思考後改稱「我沒有這個權利」。
    凡此不舒服、頭昏何以要說不正確、不實在的話？有無權利
    ，為何會有前後兩種不同的回答？實違反常理，可見該證人
    身為告訴人之母親，在審判中處處為維護其子之情至明，故
    該證人在警訊時之初次供述，實具有刑事訴訟法第159條之2
    規定的較可信之特別情況，本院爰認該證人在警訊時之初次
    陳述為可採。參以該證人亦不否認其兒子的會款，係由伊拿
    給被告轉交會首，而有時錢不夠仍請被告代墊等情，則該證
    人對其兒子的會，並非完全沒有代為處理之權，而被告基於
    此等由丁○○長期交付會款及由丁○○請伊經常代為墊付會
    款的信任，經年累月，直到將近屆滿之時，得該證人之同意
    而參加投標，而其投標之金額15,700元，與告訴人提出每次
    繳納會款一覽表（90偵續158號卷第23頁）對照，亦屬相當
    ，可見並無超高利息搶標情事，且受取得標會金後亦與丁○○會算並交付七萬元支票與丁○○收受完畢，如被告有詐欺
    意圖，則會錢既已詐欺到手，何必多此一舉，再行會算及交
    付剩餘會金與丁○○轉交告訴人之理，此與詐欺犯之心態有
    悖，故被告辯稱伊並無詐欺之故意，應可相信。
  (二)再查，被告己○○替戊○邀集的會員有丙○○、郭淑真、吳
    忠益及其本人共五會，該五會的入會、繳納會款、投標、收
    取得標會金，均由被告己○○處理，業經會首戊○證述在案
    。諸如：我不認識丙○○，是被告幫我找了4、5個會腳，我
    都是找被告，也是被告將會款交給我，我從頭到尾都沒有向
    丙○○收取過會款，我都是找被告收取會款，只有一次是丙○○他從郵局匯給我，被告負責的五會會款都有繳清。如果
    被告要標我就把標得的會金拿去給被告，被告標會的時候，
    也沒有告知是要替何人標會，我也沒有問被告有無得到本人
    的同意，標到的會金我都交給被告，五個會的得標會金我都
    交給被告，被告都寫他自己的名字等語，並庭呈89.09.17被
    告向戊○收取得標會金的收據一紙附卷為證（見本院94年5
    月31日審判筆錄第2.3.6.7頁參照）。又稱：「（標會時會
    單上面是否需要寫名字？）沒有寫名字，因為大家都認識了
    ，有些人想要標的時候會打電話給我，有時候他們想要標的
    時候是用講的。……（所稱標會不用在標單上寫名字，如果
    沒有寫名字，如何知道是何人得標？）因為最多就只有2、3
    個人到我那邊去看開標，如果開出來看到利息的多少就知道
    是誰寫的標單。……（既然有人搶標，會單沒有寫名字如何
    知道這是何人得標？）因為會單都是放在個人的面前，開標
    出來就知道了」（見同日筆錄第3、4頁）。經核與其在偵查
    中證述：「（標丙○○這會有無寫名字？）沒有，大家都互
    相信任」（90偵字第4064號卷第35頁）相符，則聲請書事實
    欄謂被告「自行以丙○○姓名寫在標單上參與投標」云云，
    及證據欄內並舉證人戊○為證人，均屬無稽。另證人甲○○
    （以其兒子吳忠益名義入會且曾參加投標）於本院審理時結
    證稱：「（該會全部標單上面有無寫名字？）沒有。（你自
    己有無寫名字？）沒有。……（如果沒有寫姓名，怎麼知道
    是何人標到？）看筆跡就可以知道是何人標到。」云云（見
    本院93年10月22日審判筆錄第32、33頁）。參以會首於本院
    審判中提出89.09.17己○○之收據，亦載明：本人己○○（
    非丙○○）於民國89.09.15標會款，計死會29人，活會6人
    共計新台幣674,200元點收無誤，尚應繳納活會，願如期支
    付：：：其立據人簽名處亦署名「己○○」字樣，凡此證據
    及證人等之證詞，均無從認定被告於填寫本件標單時，係冒
    用告訴人丙○○之名義為之，而告訴人又未於該次投標時在
    場目睹，此外復查無其他人證或物證足以證明被告確有以丙○○名義填寫標單投標，揆諸首開判例，即不能以告訴人片
    面之詞，認定被告有偽造丙○○標單情事。
  (三)抑有進者，本件會首戊○與被告己○○間，就該五會的會款
    收取、參加投標、得標會金的交付，均以被告己○○為對象
    ，其他兩會即吳忠益、郭淑真部分均相安無事，而89.09.15
    投標時，亦無從證明被告有冒填丙○○名義之標單，均如前
    述；而被告向會首戊○收取得標會金，亦載明係己○○得標
    之旨，且由被告以本人己○○之名義簽收，亦有會首戊○在
    本院審理中提出之收據一紙為證（94.05.31審判筆錄及後附
    收據參照），則被告既無對會首戊○行何詐術，會首戊○亦
    無陷於何種錯誤之可言，均與刑法詐欺罪的構成要件不合。
  (四)此外，證人乙○○於本院審理時亦證稱：「（89年11、12月
    間丙○○或其父母有無找過你，要你去向己○○表示會錢算
    錯了要再退5萬元？）有的。（到底何人去找你？）是丙○○和他父親一起過來找我。（他們來找你時，丙○○和他父
    親如何表示？）丙○○和他父親說一個會標起來60萬元，但
    是因為他跟己○○有一個保利保本的債務90萬元，如果一人
    分擔一半就是扣掉債務45萬，剩下15萬元，但是丙○○他要
    求拿走20萬元，被告己○○說這樣沒有辦法。……（丙○○
    與其父親找你幫忙去向己○○說的時候有無提到己○○冒標
    丙○○的事情？）沒有提到，當時會已經標起來了，但沒有
    說冒標的事情。……（丙○○的父親第一次打電話給你如何
    表示？）說他與己○○的債務，要我當中間人來處理，他們
    要跟這個會也向我提過，己○○說跟會可以省利息錢，然後
    一人認賠一半，跟會就是要用來還己○○的債務，這個債務
    應該有百萬，但是以美金換算回來應該是90萬元。（跟會是
    要用來償還這個債務？）參加互助會的目的就是用來償還一
    人一半就是45萬元的債務，這個是丙○○及其父母親向我表
    示過的。（己○○有無如此表示過？）她說他找丙○○來跟
    會就是因為要讓他賺利息錢還這個債務，因為當時丙○○沒
    有工作，因為我和他父親很熟，所以我知道這個情形。」等
    語（見本院94年7月12日審判筆錄第3、5、6頁）。足認告訴
    人事先即與被告達成合意，同意參加戊○為會首之合會，其
    目的即在於告訴人標得會款後，以該筆會款供作清償告訴人
    所欠被告的債務之用，故本件純屬兩造間的債務糾紛，雙方
    應循民事途徑解決，始為正途。
  (五)聲請書事實欄中段雖記載：「嗣並隱瞞已得標之事實，繼續
    向丙○○母親丁○○收取活會會款」云云，似又認被告亦向
    丁○○詐欺會款，然查丁○○在警訊時即稱「她說我只要繳
    到第30會，其他的由她負責」，則依告訴人於偵查中提出繳
    納會款一覽表以觀（90年偵續字第158 號卷23頁參照），算
    至89.09.18已達30會，而丁○○對於何時與被告會算，或稱
    「89年11月」（同上卷第52頁），或稱「時間是在她標走的
    當月或隔月」（92年度偵續一字第30號卷第16頁），莫衷一
    是，但無論如何，依其與被告會算時之共識，充其量亦只繳
    納30會會款而已，又有何證據證明被告有繼續收取其後會款
    的證據？況繳納會款本為會員的義務，丙○○之會款既一向
    由丁○○交付被告轉繳會首，被告有何詐欺可言，縱認被告
    曾經答應丁○○「其餘會款由她負責」而嗣後食言，仍屬債
    務不履行之範疇，丁○○既以繳納丙○○之會款而託付被告
    ，如今丙○○之會款亦全部由被告繳納完畢，亦經會首戊○
    證述在案，則被告並無詐欺至為明顯，併此敘明。
六、綜上所述，被告所為與偽造文書、詐欺罪之構成要件均不該
    當，此外復查無其他積極證據足資認定被告有何犯罪情事，
    揆諸首揭說明，自屬不能證明被告犯罪，應為無罪之諭知。
據上論斷，應依刑事訴訟法第301 條第1 項，判決如主文。
本案經檢察官陳國鳴到庭執行職務。
中　　華　　民　　國　　94　　年　　12　　月　　20　　日
                  刑事第二庭審判長法  官
                                  法  官
                                  法  官
以上正本證明與原本無異。
如不服本判決，應於判決送達後10日內，向本院提出上訴狀。
                                  書記官  楊雅淇
中　　華　　民　　國　　94　　年　　12　　月　　20　　日
